【裁判字號】    90,重上更(一),14
【裁判日期】    901017
【裁判案由】    清償借款
【裁判全文】
臺灣高等法院高雄分院民事判決  九十年度重上更(一)字第一四號
    上  訴  人    高雄縣林園鄉農會
    法定代理人    甲○○
    被 上訴 人    乙○○
    法定代理人    丙○○
右當事人間請求清償借款事件，上訴人對於中華民國八十八年一月十二日台灣高雄地
方法院八十七年度重訴字第三六四號第一審判決提起上訴，經最高法院第一次發回更
審，本院判決如左：
      主      文
原判決廢棄。
被上訴人應給付上訴人新台幣壹仟柒佰萬元，及自民國八十七年十月一日起至清償日
止按年息一分三五毫計算之利息。
第一、二審及發回前第三審訴訟費用由被上訴人負擔。
本判決第二項於上訴人以新台幣伍佰陸拾柒萬元供擔保後，得假執行，被上訴人如於
假執行程序實施前，以新台幣壹仟柒佰萬元預供擔保後，得免為假執行。
      事      實
甲、上訴人方面：
一、聲明：求為判決除擔保金額外如主文所示。
二、陳述：除引用與原判決記載相同者外，另補稱：
（一）依卷附授信約定書第五條之約定意旨，及卷附借據第十條、第十二條、第二十
      四條之約定意旨，本件借款只要被上訴人有一個月未按時繳納利息或擔保物價
      格低落而不增繳相當之擔保時，全部借款即視為到期。是本件借款於八十四年
      十月底，被上訴人未按期繳納利息時，即已視為全部到期，再依前揭約定書既
      約定「無須由貴會事先通知或催告，視為全部到期」，則系爭之借貸契約，被
      上訴人之期限利益即已全部喪失。
（二）是固然嗣後上訴人仍受領部份被上訴人之給付，唯此僅是原給付範圍，被上訴
      人之給付義務，上訴人絕未允予展期，此由事後核發支付命令，聲請裁定拍賣
      抵押物等程序觀之，上訴人始終訴請給付，絕非展期之默示意思，被上訴人之
      主張抗辯全然無據。
三、證據：提出借據影本一件、授信約定書影本二件、查詢單二件、戶籍謄本一件、
    匯款單影本四件、退匯代支出傳票影本二件、放款逾期未繳戶記錄卡影本一件、
    原審法院八十六年度拍字第三三三一號裁定、八十六年促字第一四八八七號支付
    命令影本、最高法院五十年台上字第一八二號判決各一件、明細表影本一份、授
    信實務影本一份、交易明細表影本一份、現金收入傳票影本共二十八張。
乙、被上訴人方面：
    被上訴人未於言詞辯論期日到場，亦未提出書狀作何聲明或陳述，據其於原審及
    本院前審所作聲明陳述為：
一、聲明：求為判決：
（一）上訴駁回。
（二）第二審訴訟費用由上訴人負擔。
（三）如受不利判決，願供擔保請准宣告免為假執行。
二、陳述：除引用與原審判決書記載相同者外，另補稱：
（一）被上訴人所立之借據，其中第十條並無被上訴喪失期限利益而上訴人得提前終
      止借貸契約之文句。該條乃上訴人實施抵押權之前提要件，而上訴人起訴之意
      旨，乃期前終止消費借貸契約並請求被上訴人提前返還借款，一則為物權之權
      利行使要件，一則為債權契約之終止，兩者並不相同，故本件事實與上訴人之
      權利主張有所出入。依上開借據第十二條之規定，上訴人僅得實施抵押權拍賣
      抵押物，非得終止借貸契紡，故本件上訴人之請求與其所引之契約約定並不相
      符，上訴人之訴自無理由。
（二）被上訴人應支付上訴人之利息、違約金及本金，完全依上訴人之電腦報表數據
      及通知繳付，倘被上訴人有任何未完全依上訴人之通知繳付金額之情形，為何
      上訴人未曾表明異議或者通知補繳？上訴人於經一年後且訴訟即將結束之時始
      如此主張，縱使被上訴人有如上訴人所稱未完全繳付本息之情形（實際上並無
      上訴人所稱之情形），上訴人此項逾期之通知亦不合法，且不得做為上訴人提
      前終止借貸契約之依據。
（三）上訴人明知其按月收受被上訴人所繳付之本息，已無法再對被上訴人主張終止
      借貸關係，且本件上訴人之訴亦無理由，遂私下拒受被上訴人所支付之八十七
      年十月份以後之借款本息。上訴人違約拒絕受領被上訴人之給付，違約之責在
      於上訴人，上訴人自不得主張終止本件兩造之借貸契約。
（四）按契約當事人一方遲延給付者，他方得定相當期限，催告其履行，如於期限不
      履行時，得終止或解除契約，且契約的終止應以意思表示為之，民法第二五四
      條、第二五八條及第二六三條分別定有明文。且契約當事人之一方遲延給付者
      ，他方當事人應定相當期限催告其履行，如於期限內不履行者，始得解除契約
      （最高法院四十二年台上字第六三四號判例參照）。又所謂調解起訴，均有催
      告通知終止契約之效力，係指調解聲請書或起訴書有催告或終止契約之意思表
      示者，於調解聲請書或起訴書之繕本送達對方時，有催告或終止之效力而言，
      並非謂調解或起訴當然有催告或終止之效力（最高法院五十六年台上字第二○
      ○九號判例參照）。本件上訴人主張被上訴人前未遵期返還借款，惟並無任何
      催告或終止契約之意思表示，即直接起訴請求被上訴人提前返還借款，依前揭
      民法之規定及最高法院之判例見解所示，上訴人期前終止消費借貸契約並不合
      法，兩造之系爭消費借貸契約仍合法存在，故本件上訴人之期前返還借款請求
      權自無理由。而上訴人未於被上訴人停止支付本息之時，為通知催告及終止契
      約之程序，經被上訴人繼續原契約約定繳付本息及違約金後，上訴人仍繼續依
      原借貸契約（借據）之約定收取被上訴人之利息而無異議，因此，上訴人已無
      權主張終止借貸契約，上訴人之訴自無理由。
（五）被上訴人前因次子黃啟芳與訴外人黃寶忠之偽造有價證券之紛爭，而一時暫停
      支付利息，惟該案業已判決確定，且上訴人早已清償相關利息及支付鉅額之違
      約金，被上訴人無異議並繼按原約定之期限收取被上訴人之利息。因此，倘若
      被上訴人前曾因一時紛爭暫停利息之支付，但被上訴人已依上訴人之請求清償
      利息及違約金，且繼續按期支付利息（上訴人起訴後仍繼續收取被上訴人每月
      所繳之利息，上訴人並不否認），上訴人亦應視為已拋棄終止權，而繼續原借
      貸契約。故上訴人此部分之主張並無理由。又查，被上訴人與訴外人黃寶貴之
      民事訴訟業已獲得勝訴確定，且黃寶貴係系爭土地第二順位抵押權人，姑不論
      被上訴人已獲訴訟判決確定，即使黃寶貴可行使抵押權，與第一順位抵押權之
      上訴人又有何干？又如何影響或減損上訴人之債權或抵押權？因此，上訴人此
      部分之主張亦無理由。
（六）被上訴人係於八十五年十月三十一日起停止支付利息至八十六年九月四日，於
      八十六年九月四日將上述期間之利息及違約金等全部清償後，上訴人即不再主
      張被上訴人停息而繼續按月收取利息，直至訴訟後六個月（八十七年十月），
      上訴人始拒絕收取被上訴人所按月繳付之利息，並將之退回予被上訴人，故本
      件乃上訴人違約拒絕上訴人之支付，被上訴人並無任何違約情事。
三、證據：提出收據影本十八紙、台灣高雄地方法院八十六年度簡上字第四一七號與
    八十六年度鳳簡字第一○七七號民事判決書影本各一件、匯款單影本六件、台灣
    高雄地方法院八十七年聲字第七一七號民事裁定影本一件、清償明細表影本一份
    。
      理    由
一、本件上訴人法定代理人於九十年三月間由新任理事長甲○○繼任，並具狀聲明承
    受訴訟，有其提出之高雄縣林園鄉農會當選證明書及農會變更登記證影本各一紙
    足稽，核無不合。又本件被上訴人經合法通知，未於言詞辯論期日到場，核無民
    事訴訟法第三百八十六條各款所列情形，爰依上訴人聲請，由其一造辯論而為判
    決，先此敘明。
二、本件上訴人主張：被上訴人於民國八十四年六月三十日向伊借用新台幣（以下同
    ）一千七百萬元，約定借款期限自八十四年六月三十日起至八十九年六月三十日
    止共五年，利息按年息一分三五毫計算，每月繳納一次，並以其所有之三筆土地
    為擔保，設定最高限額二千零四十萬元之抵押權登記予伊。詎被上訴人嗣未按月
    繳息，且擔保物價值減少不足擔保債權，依被上訴人所立借據第十條、第二十四
    條及授信約定書第五條約定，被上訴人已喪失期限利益，本件借款視為全部到期
    ，被上訴人嗣後雖補繳利息及違約金至八十七年九月三十日止，仍不影響借款已
    視為全部到期之效果，爰依消費借貸之法律關係，求為命被上訴人返還一千七百
    萬元，及自八十七年十月一日起至清償日止，按年息一分三五毫計算利息之判決
    等情。
三、被上訴人則以：伊所立借據第十條並無伊喪失期限利益而上訴人得提前終止借貸
    契約之文句；另依借據第十二條約定，上訴人亦僅得實行抵押權拍賣抵押物，不
    得終止借貸契約，請求返還借款；又伊雖曾未按月繳納利息，惟嗣後已依上訴人
    之通知繳清相關利息，及支付鉅額之違約金，上訴人亦無異議，並繼續按原約定
    之期限收取伊之利息，應視為上訴人已拋棄終止權，而繼續原借貸契約。上訴人
    自八十七年十月起拒絕受領伊之給付，自不得終止兩造之借貸契約；且上訴人未
    經合法之催告，雙方消費借貸契約尚未終止，其請求返還借款本息為無理由等語
    資為抗辯。
四、查上訴人主張前開被上訴人於八十四年六月三十日向上訴人借用一千七百萬元，
    約定借款期限自八十四年六月三十日起至八十九年六月三十日止共五年，利息按
    年息一分三五毫計算，每月繳納一次，被上訴人自借款後，有部分按月繳息，部
    分則未按月繳納，而於嗣後補繳利息及支付違約金，其繳納之情形如附表交易明
    細表所示，被上訴人繳納至八十七年九月三十日止之利息後，上訴人以該借款已
    視為全部到期，自八十七年十月起拒絕再接受被上訴人按月繳納之利息等事實，
    已據上訴人提出借據影本一件、查詢單影本二件、匯款單影本四件、退匯代支出
    傳票影本二件、放款逾期未繳戶記錄卡影本一件、交易明細表影本一件、現金收
    入傳票影本二十八張等為證，且為被上訴人所不爭，自堪信為真實。次查被上訴
    人於八十四年六月卅日向上訴人借款時，所簽立授信約定書第五條約定：「立約
    人（即被上訴人）對貴會（即上訴人）所負之一切債務如有左列情形之一時，無
    須由貴會事先通知或催告，貴會得隨時減少對立約人之授信額度或縮短借款期限
    ，或視為全部到期：(一)任何一宗債務不依約清償本金或利息者．．」；於當日所
    立之借據第十條約定：「借款人如．．．未按期付息．．．借款人承認本借款之
    償還均喪失期限之利益．．．應立即清償。」；第十二條約定：「借款人如．．
    ．擔保物價格低落而不增繳相當之擔保．．時任憑貴會不經通知逕將擔保物以拍
    賣．．．。」，第二十四條規定：「借款人．．．如未按期付息時．．．借款人
    ．．得承認本借款之償還喪失其期限之利益．．．。」等語，有該約定書、借據
    影本附卷可稽，並為被上訴人所不爭執，足證兩造係約定本件借款只要被上訴人
    有一月未按時繳納利息，或擔保物價格低落而不增繳相當之擔保時，全部借款即
    視為到期，上訴人即有請求被上訴人清償借款之權利，被上訴人亦有清償全部借
    款之義務甚明，被上訴人抗辯稱上開約定之意思係指於此情形上訴人僅能逕行實
    行抵押權拍賣抵押物不得終止借貸契約，且應行催告及終止借貸契約之意思表示
    ，始可請求清償全部借款云云，自無足採。再查依附表即交易明細表所示，被上
    訴人自借款後，除於八十四年七月、八月、九月、十二月、八十五年一月及八十
    七年六月、七月、八月、九月有按月繳納利息外，其餘月份均未按月繳納，則依
    上述被上訴人簽立之授信約定書第五條及借據第十條、第十二條、第二十四條之
    約定，本件借款於八十四年十月底被上訴人未按期繳納利息時，即已視為全部到
    期，上訴人依約即有請求被上訴人清償全部借款之權利，至為明顯，被上訴人辯
    稱本件借款並未因被上訴人未按期繳納利息而視為全部到期云云，亦無可取。
五、又查上訴人主張被上訴人因前述擅自停付利息而喪失期限利益，上訴人催促其清
    償仍不理，上訴人乃於八十六年四月二十日聲請原法院發支付命令，請求被上訴
    人返還欠款，並於被上訴人提出異議後，實行抵押權而聲請原法院拍賣抵押物，
    因抵押物價值低落，不足清償，乃又聲請對被上訴人另筆土地實施假扣押，均足
    以證明上訴人未同意被上訴人繼續繳納利息而回復分期清償之利益等情，有其提
    出之原法院八十六年度促字第一四八八七號支付命令影本一件、八十六年度拍字
    第三三三一號拍賣抵押物裁定影本一件可憑。而依被上訴人所提出之「乙○○清
    償明細表」序號１備註欄載「每月支付之利息按期繳納至八十五年十月三十一日
    停止支付息至八十六年九月四日繼續付息」（本院重上字卷第九十頁），及上訴
    人提出之「交易明細表」記載，可知被上訴人自八十五年十月三十日至八十六年
    八月三十日之利息均未繳納，遲延十期即十個月後，於八十六年九月四日始一次
    繳付十期之利息（本院重上字卷第九七～九八頁），此被上訴人連續十期遲延繳
    息期間（即八十五年十月三十日至八十六年八月三十日），正是前述上訴人聲請
    支付命令及聲請拍賣抵押物裁定之時。易言之，上訴人係於被上訴人連續十期遲
    延繳息中之第六個月及第八個月時，提出聲請核發支付命令及拍賣抵押物之法律
    程序，而上述兩份法院命令及裁定文件依法亦已合法送達被上訴人，以經驗法則
    及論理法則論之，被上訴人殊無不知上訴人行使權利之理。復依上訴人所提之「
    放款逾期未繳戶紀錄卡」（原審卷第八十七頁）之催收紀錄卡上載「6／1該員（
    指被上訴人）兒子表示逾期一個月同意本會送法院執行」、「8／5該員兒子到會
    進行和解，約定五日後表示考慮結果」及「8／10該員兒子電話表示無法達成和
    解條件，交由法院訴訟解決」等紀錄，可知上訴人顯有行使權利之意思，且已傳
    達表示此意思而與被上訴人商討和解事宜，是故，被上訴人對於上訴人行使權利
    之事，實不能諉為不知。另查被上訴人第一次遲延繳息日為八十四年十月三十一
    日，其後雖有遲延一或二天繳息者，或有遲延三個月繳息者（八十五年七月三十
    日至同年十月三十日），均能於次月或隔三個月補足，上訴人為本件借款之債權
    人，於債務人之被上訴人不履行債務時，考量其催收利息之收入、本金回收之實
    益、拍賣取償之利弊或訴諸訴訟之繁簡等因素，本即有行使權利與否之決定權，
    上訴人於被上訴人遲延繳息僅一或二天或三個月，衡量其可能於次月或隔月收取
    ，不驟然行使權利要求被上訴人一次清償借款，亦屬上訴人行使權利與否之選擇
    ，並符合情理，尚難以此遽謂上訴人已拋棄契約終止權，亦難謂上訴人其後拒收
    被上訴人繳納利息遽認上訴人請求返還借款為違反誠信原則；是被上訴人抗辯上
    訴人已因其後陸續收取被上訴人繳付之利息，應已拋棄其契約終止權，不得視為
    借款全部到期，上訴人訴請返還借款為無理由云云，尚無可採。
六、綜上所述，本件上訴人依借貸關係請求被上訴人返還借款一千七百萬元及約定之
    利息，核屬正當，應予准許。原審未察，遽為上訴人敗訴之判決，自有未洽，上
    訴意旨指摘原判決不當，求予廢棄改判，為有理由。又上訴人陳明願供擔保聲請
    宣告假執行，核無不合，爰酌定相當擔保金額准許之；被上訴人雖未到場，惟其
    在原審及本院前審均曾陳明願供擔保請求免為假執行，爰基於衡平原則，依職權
    宣告准預供擔保後免為假執行。
七、據上論結，本件上訴為有理由，依民事訴訟法第四百六十三條、第三百八十五條
    第一項前段、第四百五十條、第三百九十條第二項、第三百九十二條、第七十八
    條判決如主文。
中      華      民      國    九十      年      十      月      十七    日
                                      臺灣高等法院高雄分院民事第五庭
~B1審判長法官  蔡明宛
~B2法      官  周慶光
~B3法      官  林健彥
右為正本係照原本作成。
如對本判決上訴，須於判決送達後二十日內向本院提出上訴狀，其未表明上訴理由者
，應於上訴後二十日內向本院提出上訴理由書（均須按他造當事人之人數附繕本）。
上訴時應提出委任律師或具有律師資格之人之委任狀，並依附註條文規定辦理。
中      華      民      國    九十      年      十      月     十八     日
~B法院書記官  廖素珍
附註：
民事訴訟法第四百六十六條之一：
對於第二審判決上訴，上訴人應委任律師為訴訟代理人，但上訴人或其法定代理人具
有律師資格者，不在此限。
上訴人之配偶、三親等內之血親、二親等內之姻親，或上訴人為法人、中央或地方機
關時，其所屬專任人員具有律師資格並經法院認為適當者，亦得為第三審訴訟代理人。
第一項但書及第二項情形，應於提起上訴或委任時釋明之。
                                                                        ｋ


司法院資訊處製作；財團法人民間司法改革基金會備份。
